【裁判字號】    92,易,2053
【裁判日期】    921224
【裁判案由】    詐欺
【裁判全文】
臺灣臺中地方法院刑事判決                        九十二年度易字第二五三號
    公  訴  人  臺灣臺中地方法院檢察署檢察官
    被      告  甲○○○
    選任辯護人  郭明仁律師
右列被告因詐欺案件，經檢察官提起公訴（九十一年度偵字第二二八三七號），本院
判決如左：
    主  文
甲○○○無罪。
    理  由
一、公訴意旨略以：被告甲○○○係證人即告訴人丙○○○之曾外甥女，竟基於為自
    己不法之所有概括犯意，自民國八十七年間某日，向證人丙○○○佯稱：因欲借
    款購買塑膠原料等語，並簽發付款人豐原信用合作社，金額新臺幣（下同）二十
    五萬元，發票日為八十七年五月二十六日，票號為ＨＮ0000000號之支票
    一紙以供擔保，致使證人丙○○○陷於錯誤，而交付二十五萬元與被告。然屆期
    提示因遭列為拒絕往來戶而不獲付款。被告復基於前開不法所有之犯意，於八十
    八年間某日，再度向證人丙○○○欲借款，證人丙○○○告知之前欠款未清，被
    告即稱：其為丙○○○之曾外甥女，絕對不會欺騙為由等語，並簽發彰化商業銀
    行股份有限公司豐原分行（下稱彰化銀行豐原分行），到期日分別為八十八年六
    月二十八日、八十八年九月五日，金額為三十萬元及六十萬元、票號ＡＫ000
    0000號及ＡＫ0000000號之支票二紙以供擔保，致使證人丙○○○因
    被告之保證還款及支票擔保而陷於錯誤，再行交付三十萬元及六十萬元與被告，
    然屆期提示均因遭列為拒絕往來戶而不獲付款，且經屢次催討被告均置之不理，
    證人丙○○○始知受騙上當，而認被告涉犯刑法第三百三十九條第一項之詐欺取
    財罪嫌。
二、按犯罪事實應依證據認定之，無證據不得認定犯罪事實；不能證明被告犯罪者，
    應諭知無罪之判決，刑事訴訟法第一百五十四條第二項、第三百零一條第一項分
    別定有明文。其次，告訴人之告訴，係以使被告受刑事訴追為目的，是其陳述是
    否與事實相符，仍應調查其他證據以資審認；認定不利於被告之事實，須依積極
    證據，苟積極證據不足為不利於被告事實之認定時，即應為有利於被告之認定，
    更不必有何有利之證據，最高法院五十二年台上字第一三○○號、三十年上字第
    八一六號分別著有判例可資參照。
三、本件公訴人認被告涉犯詐欺取財罪嫌，無非以前開被告簽發付款人為豐原信用合
    作社，金額二十五萬元，發票日為八十七年五月二十六日，票號為ＨＮ0000
    000號之支票一紙，係於被告於八十七年二月三日向豐原信用合作社領取之支
    票，同年三月二十六日開始退票，同年五月八日列為拒絕往來戶；被告所簽發，
    付款人為彰化銀行豐原分行，發票日分別為八十八年六月二十八日、八十八年九
    月五日，金額為三十萬元及六十萬元、票號ＡＫ0000000號及ＡＫ000
    0000號之支票二紙，係被告於八十七年一月三日向彰化銀行豐原分行領得之
    支票，同年四月十三日遭退票，同年五月八日列為拒絕往來戶，顯見被告於八十
    七年間已無資力得償還借款。又證人丙○○○及證人乙○○（丙○○○之夫）於
    偵查中指述：八十七年間某日，被告向丙○○○佯稱，因欲借款購買塑膠原料等
    語，並簽發付款人豐原信用合作社，金額二十五萬元，發票日為八十七年五月二
    十六日，票號為ＨＮ0000000號之支票一紙以供擔保，致使丙○○○陷於
    錯誤，而交付二十五萬元與被告，嗣於八十八年間某日，再度向丙○○○欲借款
    ，丙○○○告知之前欠款未清，被告即稱，其為丙○○○之曾外甥女，絕對不會
    欺騙為由等語，並簽發彰化銀行豐原分行，到期日分別為八十八年六月二十八日
    、八十八年九月五日，金額為三十萬元及六十萬元、票號ＡＫ0000000號
    及ＡＫ0000000號之支票二紙以供擔保，致使丙○○○因被告之保證還款
    及支票擔保而陷於錯誤，再行交付三十萬元及六十萬元與被告，然屆期提示均因
    遭列為拒絕往來戶而不獲付款云云等情，為其論據。訊據被告固坦承，尚積欠之
    金額合計為一百十五萬元，且亦曾簽發前述付款人為豐原信用合作社面額二十五
    萬之支票一紙，付款人為彰化銀行豐原分行面額三十萬元、六十萬元之支票二紙
    ，且前開票據均未兌現，並於八十七年五月八日遭銀行列為拒絕往來戶乙節，惟
    否認有何公訴人所指之連續詐欺犯行，辯稱：前開一百十五萬元之債務，並非伊
    八十七、八十八年間向丙○○○所借，係伊先生吳丁霖（八十五年一月二十九日
    死亡）生前向乙○○所借，伊係應乙○○之要求方簽發前開支票，以換回伊先生
    所簽發予乙○○之支票等語。
四、經查：
(一)、被告所簽發付款人為豐原信用合作社，金額二十五萬元，發票日為八十七年五月
    二十六日，票號為ＨＮ0000000號之支票一紙係被告於八十七年二月三日
    向豐原信用合作社領取之支票，同年四月十三日開始退票，同年五月八日列為拒
    絕往來戶；被告所簽發，付款人為彰化銀行豐原分行，發票日分別為八十八年六
    月二十八日、八十八年九月五日，金額為三十萬元及六十萬元、票號ＡＫ000
    0000號及ＡＫ0000000號之支票二紙，係被告於八十七年一月三日向
    彰化銀行豐原分行領得之支票，同年四月十三日遭退票，同年五月八日列為拒絕
    往來戶乙節，此有前開三紙支票、豐原信用合作社九十二年三月四日豐信字第○
    一五一號、九十二年一月十六日豐信字第○四二號函、彰化銀行豐原分行九十二
    年一月十七日彰豐字第三五號、九十二年二月二十一日彰豐字第三七九號函（九
    十一年發查字第四至六頁、九十一年偵二二八三七號卷第五十六頁、八十三頁、
    五十五頁、七十七頁）在卷可稽。又前開合計一百十五萬元之債務，係被告於八
    十七年四月二十四日委託中慶聯告律師事務所召開債權人會議前即已存在等情，
    業據證人周萍芳、乙○○證述在卷（本院Ｂ卷第六十一頁、六十六頁），並有債
    權人會議通知函、債權人會議簽到紙、債權人會議記錄、被告不動產資產表、債
    權明細等（九十一年度偵字第二二八三七號卷第一○一頁、本院Ｂ卷第三十三至
    三十六頁）在卷可佐，堪可採信，合先敘明。
(二)、證人丙○○○雖於本院審理時結證稱：伊有借錢給被告，她有開票，是於八十七
    、八年間開給伊的，是被告本人來向伊借的，伊借錢給她的時間與開票的時間距
    離差距不多；被告開票給付的時間是八十七年五月二十八日、八十八年六月二十
    八月、八十八年九月五日，而伊借錢給被告的時間與她開票的時間相差多久，伊
    不記得了，伊拿錢給被告的時間與她開票給伊的時間沒有很長云云（本院Ｂ卷第
    五十五頁），惟經辯護人提示債權人會議資料，並以該會議時證人乙○○即已陳
    報有前開債權一百十五萬元，是以該票據債務所擔保之債權至遲於八十七年四月
    二十四日前即已存在等情質之證人丙○○○，其則改稱：被告的支票是在之前開
    立的，時間太久伊不記得了云云（本院Ｂ卷第五十八頁），是可知證人丙○○○
    於偵查中所述被告借款之時點係八十七年間及八十八年間云云，顯屬有誤。證人
    丙○○○又一再證稱並確認：有一次係借款予被告三十萬元，最後一次是五十萬
    元云云（本院Ｂ卷第五十六頁、五十七頁、五十八頁）。故依證人丙○○○於本
    院之證述，可推知其借予被告之金額應為三十萬、三十五萬、五十萬元合計一百
    十五萬元，然又與證人丙○○○於告訴時所指述之借款金額係二十五萬元、三十
    萬元及六十萬元之金額亦有所不同。準此，證人丙○○○於偵查中所述被告借款
    之時間及金額均與本院證述不同，是其於偵查中告訴之情節是否詳實要非無疑。
    另證人丙○○○又稱：被告至少向伊借三次，她跟伊借的錢每次間隔至少有超過
    一個月等語（本院Ｂ卷第六十頁），證人乙○○即證人丙○○○之夫亦證述：借
    一次錢就開一次票，但六十萬元那一張不是，是借了好幾次，再一次開一張票，
    債權金額一百十五萬均係於債權人會議之前所借的，被告是開好票來借錢的等語
    （本院Ｂ卷第六十八頁、六十六頁、六十九頁）。再參酌被告領得豐原信用合作
    社之支票簿係於八十七年二月三日，而領得彰化銀行豐原分行之支票簿係於八十
    七年一月三日，且前開合計一百十五萬元之債務至遲係於八十七年四月二十四日
    前即已存在等情，業如前述。則若證人丙○○○、乙○○前開所述，一次借款開
    一次票，而每次借款至少隔一個月以上且債權人會議後即無再借錢予被告甲○○○等語屬實，則證人丙○○○陸續借款至少三次，則借款時間總計應超過三個月
    以上，豈有可能在領得支票至債權人會議之日前後約三個月之時間即借款至少三
    次合計一百十五萬元予被告，並由被告簽發前開三紙支票予證人丙○○○之理，
    故證人丙○○○所述顯有疑義。
(三)、另證人乙○○即證人丙○○○之夫於偵查中陳稱：八十七年及八十八年被告向伊
    太太借錢，當時說要買塑膠原料而向伊太太借錢，在八十七及八十八年二年間分
    別向伊太太借二十五萬元、三十萬元、六十萬元，八十七年所借的錢也都沒有清
    償云云（九十一度偵字第二二八三七號卷第二十二頁）。雖核與證人丙○○○於
    偵查中之告訴情節相同，然查證人乙○○亦自承，前開總計一百十五萬元之債權
    係於其參加被告八十七年四月二十四日委託中慶聯合律師事務所所召開之債權人
    會議時即已存在乙節，是其於偵查中前開所述情節均有同前(一)所載之瑕疵存在。
    且證人乙○○於本院審理時結證稱：（借錢中間有無換過票？）有曾經換過，被
    告曾經拿票來換過，借五十萬元那次，被告曾經拿二十萬來還，所以有換成三十
    萬元的票，六十萬元那一次也是從很多張票換成一張等語（本院Ｂ卷第七十頁）
    。職是，亦足徵證人乙○○於偵查前所述之前開情節並非詳實。又當問及換票時
    間相差多久，證人乙○○則證述：忘記了等語（本院Ｂ卷第七十頁）。故尚難以
    證人乙○○於偵查中之證言即為被告不利之認定。又被告借款時間既非在公訴人
    指訴其已陷於無資力之八十七年、八十八年間，而應如被告所言係在前數年即借
    貸，則本案即無證據證明被告借款時，已陷於無資力清償之狀況。
(四)、公訴人另謂，被告供稱：伊夫吳丁霖於八十五年間死亡後，才知道向證人乙○○
    （丙○○○之夫）借款，因吳丁霖之前都用自己支票支付，豐原信用合作社要求
    伊要追回他簽發支票，所以才簽發三張支票，到期日分別為二年及三年多，這三
    張支票就是伊簽發之支票，以換還伊先生之前簽發之票，之後即沒有在簽發任何
    支票給丙○○○云云，惟證人張文科即豐原信用合作社之職員到庭證稱：若家屬
    通知請票人已死亡時，我們會要求家屬繳回剩餘空白支票，如果可以，也會請家
    屬將已簽發之支票換回，並繳回已簽發之支票，據吳丁霖領用票據系統記查詢表
    ，吳丁霖並未繳回空白支票或死亡後繳回已簽發支票之情形等語，有吳丁霖支票
    存款作業系統領用票據系統查詢表可參，是被告所辯要換回吳丁霖之前所簽發支
    票云云委不足採云云。然證人張文科在偵查時之證詞，僅能證明被告並未繳回其
    夫吳丁霖名義之空白支票或已簽發支票等情事，但被告未繳回其夫名義之支票，
    並非等同於其未曾向證人丙○○○、乙○○更換支票，取回其夫名義之支票，換
    言之，除證明被告未繳回支票外，尚須另有其他證據證明被告未曾向上開證人二
    人更換過支票。而依前所述，證人丙○○○、乙○○之證詞，顯有重大瑕疵，且
    依客觀情狀觀之，供擔保證人丙○○○、乙○○債務之支票顯然經過多次更換，
    是以，證人張文科之證詞，亦無法作為認定被告有罪之依據。又被告雖於九十一
    年十二月九日偵查時辯稱：伊記得有將支票交給豐原信用合作社人員云云，此部
    分之辯解，與事實不符，惟按刑事訴訟法第一百六十一條第一項修正後，依據刑
    事舉證分配之法則，對構成犯罪之事實，應由檢察官負舉證責任，檢察官若不能
    盡此舉證義務，被告亦無舉反證證明之必要。故本案被告是否構成犯罪，必須由
    公訴人舉證證明被告確有上開公訴人所指連續詐欺取財之犯行，並使本院達到「
    無合理懷疑」之確信心證程度（最高法院七十六年臺上字第四九八六號判例參照
    ）。然公訴人提出之證據即證人丙○○○、乙○○於偵查中之指述，存有前述重
    大瑕疵存在，是以，公訴人之舉證並無法使本院產生無合理懷疑之確信心證，衡
    諸前開法條及最高法院判例意旨，被告在此情形即無舉證證明其之辯解與事實相
    符之必要。故尚難以被告前開所述與證人張文科所證情節不符，即遽為被告不利
    之認定，況證人張文科所證之情節，亦與本案詐欺取財之構成要件事實並無直接
    關聯。
五、按刑法第三百三十九條第一項詐欺取財罪之成立，以意圖為自己或第三人不法所
    有，以詐術使人將本人或第三人之物交付為要件，所謂以詐術使人交付，必須被
    詐欺人因其詐術而陷於錯誤，若其所用方法，不能認為詐術，亦不致使人陷於錯
    誤，即不構成該罪。至於債務人於債之關係成立後，如有未依債之本旨履行債務
    之情形，在一般社會經驗上可能之原因甚多，縱令是出於惡意不為履行，苟無足
    以證明債務人在債之關係發生時，自始即具有不法所有意圖之積極證據，亦僅能
    令負民事之債務不履行責任，尚不得據此事後債務不履行之客觀事態，逕而推定
    債務人原先主觀上即具有詐欺取財之犯意。是以，承前所述證人即告訴人丙○○○及證人乙○○於偵查中所述，既有前開所陳之瑕疵存在，是其等所指述：被告
    於八十七年間已無資力，卻分別於八十七、八十八年間向證人丙○○○陸續借款
    合計一百十五萬元乙節尚非無疑。此外，復查無證據足資認定被告前開積欠之款
    項係於八十七年間已無資力之際向證人丙○○○所借得。故如前之說明尚難僅以
    前揭被告所簽發之支票三紙未如期兌現，即認被告有何詐欺取財之犯行，揆諸首
    揭法條及判例意旨，既不能證明被告犯罪，即應為無罪之諭知。
據上論斷，應依刑事訴訟法第三百零一條第一項，判決如主文。
中      華      民      國      九十二    年    十二    月    二十四    日
                                        臺灣臺中地方法院刑事第十四庭
                                            審判長法  官  楊  真  明
                                                  法  官  陳      葳
                                                  法  官  劉  逸  成
右正本證明與原本無異。
如不服本判決，應於判決送達後十日內向本院提出上訴狀，上訴於臺灣高等法院臺中
分院( 須附繕本 )。
                                                  書記官
中      華      民      國      九十二    年    十二    月     二十四   日


司法院資訊處製作；財團法人民間司法改革基金會備份。
